【裁判字號】    97,上,100
【裁判日期】    970528
【裁判案由】    返還房屋等
【裁判全文】
臺灣高等法院民事判決                   97年度上字第100號
上   訴   人  乙○○
兼訴訟代理人  甲○○
被 上 訴  人  丙○○
訴 訟 代理人  黃宗正律師
上列當事人間返還房屋等事件，上訴人對於中華民國96年11月23
日臺灣臺北地方法院96年度北訴字第20號第一審判決提起上訴，
本院於97年5月14日言詞辯論終結，判決如下：
    主      文
上訴駁回。
第二審訴訟費用由上訴人負擔。
    事實及理由
壹、程序方面：
    本件被上訴人於原審訴請上訴人甲○○及乙○○返還門牌號
    碼為臺北市○○路○段181巷28號7樓之房屋 （下稱系爭房屋
    ）及連帶給付損害金，茲上訴人甲○○以非基於其個人理由
    上訴，其上訴之效力應及於同造之共同訴訟人乙○○，爰併
    列乙○○為上訴人，合先敘明。
貳、本訴部分：
一、被上訴人起訴主張：伊與上訴人甲○○原為夫妻關係，共同
    居住於伊所有之系爭房屋。民國（下同）89年5 月間，伊因
    不堪上訴人甲○○之虐待而離家，上訴人甲○○則仍繼續占
    有使用系爭房屋。嗣於90年2月26日，伊經訴請臺灣臺北地
    方法院以89年度婚字第548 號判決准予離婚確定，因上訴人
    甲○○拒不遷出系爭房屋，再經訴請臺灣臺北地方法院以90
    年訴字第3668號判決認定系爭房屋為伊所有，遞經本院以90
    年度上字第1256號判決及最高法院以91年度臺上字第1463號
    裁定上訴駁回確定。另上訴人乙○○亦無任何占有、使用系
    爭房屋之權源，迭經伊催告上訴人乙○○遷出系爭房屋，亦
    未獲置理。上訴人無權占有系爭房屋，致伊無法為使用、收
    益，而受有相當於租金之損害，上訴人自應負連帶賠償責任
    。爰依所有權及共同侵權行為之法律關係，求為判決：(一)上
    訴人應將系爭房屋返還被上訴人，並自95年8月4日起至返還
    房屋之日止，按月連帶給付被上訴人新臺幣（下同）3 萬元
    。(二)願供擔保請准宣告假執行。（原審判決上訴人應返還系
    爭房屋予被上訴人，及連帶給付被上訴人4萬5,335元，並自
    96年1月1日起至返還系爭房屋之日止，按月連帶給付被上訴
    人9,833 元；並駁回被上訴人其餘請求，被上訴人就其敗訴
    部分未據聲明不服，已告確定。上訴人則就其敗訴部分不服
    ，提起上訴），並答辯聲明：上訴駁回。
二、上訴人則以：被上訴人於本件訴訟中所主張之事實，業於臺
    灣臺北地方法院90年度訴字第3668號塗銷不動產所有權移轉
    登記事件中提起反訴而為相同之陳述，被上訴人提起本件訴
    訟，違反重複起訴禁止原則。上訴人甲○○與被上訴人原為
    夫妻關係，並採用夫妻聯合財產制，被上訴人於89年5 月間
    離家逾7 年，顯已喪失對系爭房屋之事實管領力，且被上訴
    人拋棄物權之法律行為已經成立，依法上訴人甲○○已取得
    系爭房屋之所有權，上訴人係有權占有、使用系爭房屋等語
    ，資為抗辯。並上訴聲明：(一)原判決不利於上訴人部分廢棄
    。(二)上開廢棄部分，被上訴人在第一審之訴駁回。
三、被上訴人主張伊與上訴人甲○○原為夫妻，並共同居住於伊
    所有之系爭房屋，嗣經法院判准伊與上訴人甲○○離婚確定
    ，再經法院判決認定系爭房屋為伊所有，茲上訴人仍占有、
    使用系爭房屋等事實，業據提出建物登記謄本、臺灣臺北地
    方法院89年度婚字548 號判決及確定證明書、臺灣臺北地方
    法院90年訴字第3668號判決、本院90年度上字第1256號判決
    、最高法院91年度臺上字第1463號裁定及確定證明書等為證
    （見原審卷第3 頁至第21頁），復為上訴人所不爭執，堪信
    為真實。
四、經查：
  (一)上訴人甲○○前以系爭房屋為上訴人甲○○以信託方式，登
    記被上訴人為所有權人，上訴人甲○○已終止信託關係，乃
    起訴請求被上訴人塗銷不動產所有權移轉登記（臺灣臺北地
    方法院90年度訴字第3668號），被上訴人固於90年10月5 日
    具狀答辯及提起反訴，聲明求為：「(1)請求駁回原告（指上
    訴人甲○○）之訴。(2)請求原告將本案系爭之房屋土地（坐
    落於臺北市○○路○段181巷28號7樓） 騰空，並將上開房屋
    土地返還被告（指被上訴人）。(3)原告應自離婚之日（即90
    年4月10日確定判決之日） 起至遷讓交還房屋之日止，按月
    給付被告租金新臺幣2 萬元整。」（見原審卷第93頁），然
    臺灣臺北地方法院90年度訴字第3668號判決並未就上開被上
    訴人所提起之反訴為判決，嗣被上訴人於96年8月8日具狀撤
    回反訴，有臺灣臺北地方法院96年8 月28日北院錦民立90年
    度訴字第3668號函影本附卷可憑（見原審卷第166 頁）。上
    開反訴之訴訟繫屬既已消滅，被上訴人提起本件訴訟，自未
    違反一事不再理之原則。上訴人抗辯被上訴人提起本件訴訟
    ，違反禁止重複起訴之原則云云，顯無可採。
  (二)臺北高等行政法院96年度訴字第00533 號有關土地登記事務
    事件之訴訟當事人，為上訴人甲○○及訴外人臺北市政府，
    與本件返還房屋等事件之當事人不同；且上訴人甲○○於上
    開行政訴訟係請求夫妻聯合財產更名登記，而本件被上訴人
    係本於所有權人地位請求上訴人返還系爭房屋及負連帶損害
    賠償責任，訴訟標的亦不相同。被上訴人提起本件訴訟，並
    未違反行政訴訟法第12條之1第2項之規定。原審未依上訴人
    甲○○之聲請，准予停止訴訟程序，自無違背法令。上訴人
    甲○○抗辯：伊早於96年2月8日向臺北高等行政法院提起「
    當事人所有權之法律關系爭訟事件（即夫妻聯合財產更名登
    記事件）」，有蓋用臺北高等行政法院收狀章之書狀收據為
    證（即上證1 ），被上訴人再提起本件訴訟，有違行政訴訟
    法第12條之1第2項之規定云云，亦無可採。
  (三)上開臺北高等行政法院96年度訴字第00533 號裁定理由雖載
    明「原告（指上訴人甲○○）申請夫妻聯合財產更名登記事
    件，並不因上開2 否准處分被誤為訴願駁回，致原告在公法
    上之地位受有侵害之危險。」（見本院卷第28頁），然上開
    論述，乃在闡述上訴人甲○○並無受確認判決之法律上利益
    ，不得提起行政訴訟，並非就重要之爭點即上訴人甲○○是
    否為真正所有權人之法律關係而為確認，上訴人甲○○抗辯
    民事法院於訴訟中不得就上訴人甲○○為真正所有權人之法
    律關係而為相反之判斷，始符訴訟法程序法上之誠信原則云
    云，容有誤會。
  (四)訴願法第96條規定「原行政處分經撤銷後，原行政處分機關
    須重為處分者，應依訴願決定意旨為之，並將處理情形以書
    面告知受理訴願機關」，拘束之對象為行政處分機關，訴願
    法第81條之規定亦同，法院非原處分機關，自不受該規定之
    限制。且法院依據法律審判，行政機關所為之認定，並不能
    拘束法院，縱法院與行政機關之認定不同，亦未可指為違背
    法令。
五、按物權，除法另有規定外，因拋棄而消滅；又不動產物權，
    依法律行為而取得，設定、喪失及變更者，非經登記，不生
    效力，民法第764條及第758條分別定有明文。是不動產物權
    之拋棄，亦係因法律行為喪失不動產物權，非經登記不生效
    力。本件被上訴人主張伊因不堪上訴人甲○○之虐待，而於
    89年5月間暫時離家，伊並於89年9月13日聲請通常保護令一
    節，有臺北市政府警察局松山分局處理家庭暴力案件調查紀
    錄表在卷可稽（見本院卷第149 頁），可見被上訴人離開系
    爭房屋，乃因不堪同居之虐待且為保護自身之安全，所為被
    動式之離家，並非以主動拋棄之意思而未居住於系爭房屋。
    嗣被上訴人於90年2 月26日經法院判准離婚後，並未對其所
    有之系爭房屋棄置不管，尚且於臺灣臺北地方法院90年度訴
    字第3668號事件對上訴人甲○○提起遷讓系爭房屋之反訴，
    雖被上訴人嗣後撤回該反訴，仍再提起本件訴訟，顯見被上
    訴人並無拋棄系爭房屋所有權之意思。況系爭房屋迄仍登記
    為被上訴人所有，依土地法所為之登記，有絕對之效力，是
    被上訴人縱暫時喪失對系爭房屋事實之管領力，於未完成所
    有權變更登記前，仍不影響其對系爭房屋所享之所有權。上
    訴人甲○○辯稱被上訴人已因拋棄而喪失系爭房屋之所有權
    云云，自無可取。被上訴人主張其為系爭房屋之所有權人，
    業據提出建物登記謄本為證，而上訴人甲○○辯稱系爭房屋
    乃伊信託登記予被上訴人，請求被上訴人塗銷系爭房屋所有
    權移轉登記之訴訟，前經臺灣臺北地方法院90年度訴字第36
    68號及本院90年度上字第1256號判決、最高法院91年度臺上
    字第1463號裁定，認被上訴人與上訴人甲○○間並無信託關
    係存在，系爭房屋仍為被上訴人所有確定，自堪認定被上訴
    人為系爭房屋之所有權人。而上訴人居住其中，並未舉證證
    明有合法之權源，被上訴人依所有權請求上訴人將系爭房屋
    返還被上訴人，洵屬有據。
六、按無權占有他人房屋，可能獲得相當於租金之利益，而使他
    人受有相當於租金之損害，此為社會通常之觀念。上訴人無
    權占有系爭房屋，經被上訴人於95年6 月30日以存證信函限
    於文到1 個月內交還，上訴人於95年7月3日收受存證信函，
    迄未遷出，有大安郵局第676 號存證信函及回證影本在卷可
    憑（見原審卷第22頁至第24頁）。上訴人自95年8月4日起繼
    續占有系爭房屋，顯為共同故意不法侵害被上訴人之權利，
    被上訴人得請求上訴人自95年8月4日起，按月連帶給付被上
    訴人相當於租金之損害。再按城市地方房屋之租金，以不超
    過土地及其建築物申報總價額年息10% 為限，土地法第97條
    第1項定有明文。前揭所謂土地價額，依土地法施行細則第2
    5條之規定，係指法定地價而言，而土地法第148條規定土地
    所有權人依土地法所申報之地價為法定地價，是土地法第97
    條所謂之土地申報地價，即指該土地之法定地價；舉辦規定
    地價或重新規定地價時，土地所有權人未於公告期間申報地
    價者，以公告地價80% 為其申報地價，平均地權條例第16條
    定有明文。查系爭房屋所坐落之土地（即臺北市○○區○○
    段2小段381地號），面積共581平方公尺，93年1月之公告地
    價為每平方公尺5萬500元，96年1 月之公告地價為5萬5,000
    元，有公告地價表可按，以公告地價80% 計算，其申報地價
    自93年1月起為每平方公尺4萬400元，自96年1月起為每平方
    公尺4萬4,000元。被上訴人就該土地之應有部分為337/1000
    0，則系爭房屋所坐落土地之申報總價額，自93年1月起為79
    萬1,020元（計算方式：40,400×581×337/10000＝791,020
    ，元以下四捨五入）；自96年1月起為86萬1,507元（計算方
    式：44,000×581×337/10000＝861,507 ，元以下四捨五入
    ）。再系爭房屋之課稅現值為318,500 元，有臺北市稅捐稽
    徵處房屋稅繳納證明書可按（見原審卷第25頁）。本院經審
    酌系爭房屋坐落於松山區，土地公告現值及公告地價自92年
    起逐年上漲（見原審卷第204 頁），顯見該區經濟發展，榮
    景可期，及上訴人甲○○自90年間經法院判決離婚後，仍繼
    續占有、使用系爭房屋迄今已逾7 年等情狀，認被上訴人得
    請求相當於租金之損害，以年息10% 計算為當，則被上訴人
    請求上訴人連帶給付自95年8月4日起至95年12月31日止之損
    害金4萬5,335元（計算方式：《791,020＋318,500》×10%
    ÷12＝9,246；9,246×4＋9,246×28/31＝45,335）；及自9
    6年1月1日起按月連帶給付9,833元【計算方式：（861,507
    ＋318,500）×10%÷12＝9,833】，洵屬有據，應予准許。
    、反訴部分：
一、按訴之變更或追加，非經他造同意，不得為之。但有民事訴
    訟法第255條第1項第2款至第6款情形，不在此限。又訴狀送
    達後，原告固不得將原訴變更或追加他訴，但如請求之基礎
    事實同一者，不在此限，民事訴訟法第446條第1項及第255
    條第1項第2款分別定有明文。本件上訴人甲○○於原審以被
    上訴人已拋棄系爭房屋及所坐落土地（以下合稱系爭不動產
    ）之所有權，反訴請求：(一)被上訴人應交出系爭不動產所之
    有權狀。(二)倘被上訴人拒不交出，請宣告該書狀無效。原審
    判決上訴人甲○○敗訴，上訴人甲○○提起上訴並追加聲明
    請求：被上訴人應協同上訴人甲○○辦理夫妻聯合財產更名
    登記（見本院卷第100 頁背面）。經查，上訴人甲○○係基
    於與被上訴人離婚後所衍生之財產上爭議而為上開請求，其
    基礎事實同一，依民事訴訟法第446條第1項、第255條第1項
    第2 款之規定，上訴人甲○○上開追加之上訴聲明，應予准
    許。
二、上訴人甲○○反訴主張：上訴人甲○○與被上訴人原為夫妻
    關係，並採用夫妻聯合財產制，被上訴人於89年5 月間離家
    逾7 年，顯已喪失對系爭不動產之事實管領力，拋棄物權之
    法律行為已經成立，依民法第73 條、758條、764條、964條
    、1005條、1016條及民法親屬施行法第1 條「不溯既往原則
    」，及91年6 月26日修正前民法第1018條、1019條、1020條
    之規定，上訴人甲○○已取得系爭不動產之所有權。又臺北
    市政府訴願審議委員會95年12月21日府訴字第09585040700
    號訴願決定，已將臺北市松山地政事務所95年7 月25日北市
    松地一字第09531212800 號函撤銷。上訴人甲○○自得以96
    年1月3日北市松地一字第09532032300 號函檢具登記申請書
    及相關文件，申辦夫妻聯合財產更名登記，並上訴聲明：(一)
    原判決駁回上訴人甲○○之反訴部分廢棄。(二)被上訴人應交
    出系爭不動產所之有權狀。(三)倘被上訴人拒不交出，請宣告
    該書狀無效。(四)被上訴人應協同上訴人甲○○辦理夫妻聯合
    財產更名登記。
三、被上訴人則以：系爭不動產業經臺灣臺北地方法院90年度訴
    字第3668號判決、本院90年度上字第1256號判決、最高法院
    91年度臺上字第1463號裁定，確認系爭不動產為被上訴人所
    有確定，上訴人甲○○之主張顯無理由等語，資為抗辯。並
    答辯聲明：上訴人甲○○就反訴部分之上訴駁回。
四、經查，被上訴人係於75年12月30日取得系爭不動產之所有權
    ，有土地及建物謄本在卷可按，依當時有效之民法第1017條
    第1 項「聯合財產中，夫或妻於結婚時所有之財產，及於婚
    姻關係存績中取得之財產，為夫或妻之原有財產，各保有其
    所有權」規定，系爭不動產既係以被上訴人之名義登記為所
    有權人，形式上即應屬被上訴人所有，而91年6 月26日修正
    前民法第1018條、第1019條、第1020條之規定，僅係夫妻於
    婚姻關係存續中，聯合財產之管理權、夫對妻原有財產之用
    益權、夫對妻原有財產之處分權所為之規定，均無從證明上
    訴人甲○○得因而取得系爭不動產之所有權。
五、又上訴人甲○○於95年7 月18日向臺北市松山地政事務所申
    請辨理系爭不動產夫妻聯合財產更名登記，臺北市松山地政
    事務所依74年6月3日修正之民法第1017條規定，認定系爭不
    動產為被上訴人所有，並無74年6月3日修正前民法第1017條
    規定之適用，依土地登記規則第57條第1項第2款規定，以依
    法不應登記為由，予以駁回。上訴人甲○○不服，提起訴願
    ，臺北市政府訴願審議委員會於95年12月21日作出府訴字第
    09585040700號訴願決定書（見原審卷第118之1頁至第127頁
    ），並認定上訴人甲○○於95年7 月18日申請系爭不動產之
    更名登記，其登記申請書不合程式，臺北市松山地政事務所
    應先依土地登記規則第34條第1項、第54條第l項、第56條第
    2款及第57條第l項第4款規定 ，敘明理由或法令依據通知上
    訴人甲○○補正，惟臺北市松山地政事務所未踐行通知補正
    之程序，逕以實質理由駁回上訴人甲○○之申請，於法未合
    ，爰將原處分撤銷，由原處分機關即臺北市松山地政事務所
    另為處分，有上開訴願決定書影本在卷可稽。該訴願決定書
    僅係要求原處分機關踐行通知上訴人甲○○補正申請書不合
    程式之程序，無從推論系爭不動產所有權已屬上訴人甲○○
    所有。上訴人甲○○主張系爭不動產為其所有，請求被上訴
    人返還系爭不動產所有權狀，倘拒不交出，即請宣告該書狀
    無效，並請求被上訴人應協同辦理夫妻聯合財產更名登記，
    應屬無據。
肆、綜上所述，被上訴人主張系爭房屋為其所有，上訴人無權占
    有系爭房屋，爰請求上訴人返還系爭房屋，並連帶給付相當
    於租金之損害賠償，洵屬有據。上訴人抗辯被上訴人離開系
    爭房屋逾7 年，已喪失對系爭房屋之事實管領力，該拋棄物
    權之法律行為業已成立，上訴人甲○○依法已取得系爭不動
    產之所有權，反訴請求被上訴人返還系爭不動產所有權狀，
    並宣告該所有權狀無效，及協同辦理夫妻聯合財產更名登記
    ，尚乏所據。從而，被上訴人依所有權及共同侵權行為之法
    律關係，本訴請求上訴人應將系爭房屋返還被上訴人，及連
    帶給付被上訴人損害金4萬5,335元（95年8月4日起至95年12
    月31日止），並自96年1月1日起至返還系爭房屋之日止，按
    月連帶給付被上訴人9,833 元部分，應予准許。原審就上開
    部分為被上訴人勝訴之判決，並依被上訴人之聲請，為假執
    行之宣告，核無不合。另上訴人甲○○依所有權之法律關係
    ，反訴請求被上訴人交出系爭不動產之所有權狀，倘拒不交
    出，請宣告該書狀無效，及被上訴人應協同辦理夫妻聯合財
    產更名登記，不應准許。原審就此部分為上訴人甲○○敗訴
    之判決，亦無不合。上訴人上訴意旨指摘原判決上開本訴及
    反訴之判決不當，求予廢棄改判，均為無理由，應予駁回。
伍、本件事證已臻明確，兩造其餘主張陳述及所提之證據，經本
    院審酌後，認與判決結果不生影響，毋庸一一贅述，附此敘
    明。
據上論結，本件上訴為無理由，依民事訴訟法第449條第1項、第
78條、第85條第1項前段，判決如主文。
中    華    民    國    97    年    5     月    28    日
                    民事第十二庭
                        審判長法  官  陳駿璧
                              法  官  陳邦豪
                              法  官  王麗莉
正本係照原本作成。
如不服本判決，應於收受送達後20日內向本院提出上訴書狀，其
未表明上訴理由者，應於提出上訴後20日內向本院補提理由書狀
（均須按他造當事人之人數附繕本）上訴時應提出委任律師或具
有律師資格之人之委任狀；委任有律師資格者，另應附具律師資
格證書及釋明委任人與受任人有民事訴訟法第466條之1第1項但
書或第2項（詳附註）所定關係之釋明文書影本。
中    華    民    國    97    年    5     月    29    日
                              書記官  劉美垣
附註：
民事訴訟法第466條之1（第1項、第2項）：
對於第二審判決上訴，上訴人應委任律師為訴訟代理人。但上訴
人或其他法定代理人具有律師資格者，不在此限。
上訴人之配偶、三親等內之血親、二親等內之姻親，或上訴人為
法人、中央或地方機關時，其所屬專任人員具有律師資格並經法
院認為適當者，亦得為第三審訴訟代理人。


司法院資訊處製作；財團法人民間司法改革基金會備份。
